【裁判字號】    97,訴,1705
【裁判日期】    971008
【裁判案由】    遷讓房屋
【裁判全文】
臺灣臺中地方法院民事判決              97年度訴字第1705號
原      告  國立台中教育大學
法定代理人  乙○○
訴訟代理人  張豐守律師
複  代理人  吳莉鴦律師
被      告  甲○○
訴訟代理人  黃翎芳律師
上列當事人間請求遷讓房屋事件，本院於民國97年9月24日言詞
辯論終結，判決如下：
    主      文
被告應將坐落台中市○區○○段第十八之十七地號如附圖所示P
部分及同段第十八之十九地號如附圖所示Q部分土地上建物，即
門牌號碼台中市○區○○路一段四號房屋遷讓交還原告。
訴訟費用新台幣壹萬柒仟參佰參拾伍元由被告負擔。
    事實及理由
一、原告主張：如主文所示房屋（下稱系爭房屋）為原告管理之
    國有財產。被告原為原告學校之教授，已於民國（下同）97
    年2月1日退休。原告在職期間，自68年9月間起配住於「台
    中市○○路140之4號」眷屬宿舍，於90年間為配合原告長遠
    發展暨校園整體規劃利用，搬遷至系爭建物居住，則兩造間
    原有之眷屬宿舍使用借貸關係，已因宿舍處理而告終止，另
    就系爭房屋，兩造成立新的使用借貸關係，原告曾於93年間
    訴請被告遷讓房屋，雖經鈞院認被告當時尚在職，兩造使用
    借貸目的尚未完畢，被告仍得使用系爭房屋，以93年度訴字
    第1223號判決駁回原告之訴確定在案，但該判決已對系爭房
    屋是否為眷屬宿舍之重要爭點為判斷，在無顯然違背法令之
    情形下，基於民事訴訟誠信原則，應認該前訴判決理由中之
    判斷具有「爭點效」，被告及法院均應受其拘束。被告已於
    97年2月1日退休，喪失其與原告間之任職關係，應認依借貸
    之目的已使用完畢，則應返還宿舍予原告。又被告係於72年
    4月29日事務管理規則修正後更換至系爭房屋居住，因該規
    則修正後已無眷屬宿舍，被告搬遷後之宿舍自非屬眷屬宿舍
    ，並應適用該規則第249條第2項規定，在3個月內遷出系爭
    房屋。被告已退休逾3個月，兩造間之使用借貸關係業已終
    止，原告請求被告遷讓房屋於法有據。再者，姑且不論系爭
    房屋是否為眷屬宿舍，退休人員居住宿舍之權利亦僅係准予
    續住至宿舍處理時為止，現因政府政策必須全面性收回位於
    建築用地上之國有老舊眷舍房地，原告亦已催請被告返還系
    爭房屋，即屬「宿舍處理行為」，被告自應返還之。爰依使
    用借貸之法律關係提起本訴，並聲明如主文所示。
二、被告則以：
  (一)被告原為原告學校之教職員，自68年9月起配住台中市○○
    路140之4號眷屬宿舍，嗣原告於84年為興建女生宿舍及90年
    整建學校操場，商請被告搬移至系爭房屋，且承諾住用眷屬
    宿舍之有關權益維持不變，被告為學校發展之考量遂配合搬
    遷，原告於90年1月4日以（90）中師院總字第0085號函通知
    被告「住用宿舍有關權益，仍以原始日期68年9月採計」。
    是被告於90年前居住之宿舍是以眷屬宿舍名義借用，而90年
    後雖更換借用宿舍之標的物，仍係繼續原先借用眷屬宿舍之
    法律關係，不因宿舍位置改變而終止或消滅，故兩造間並無
    就系爭房屋成立新的使用借貸關係。依行政院74年5月18日
    台74人正肆字第14927號函示，於72年4月29日「事務管理規
    則」修正前退休，而現仍續住修正前規則所定之眷屬宿舍之
    退休人員；暨修正前配住，而於修正後退休之人員，其所配
    住宿舍係修正前規則所定之眷屬宿舍者，均准予續住至宿舍
    處理時為止。被告於規則修正前即配住眷屬宿舍，依該函示
    意旨，兩造就系爭房屋之借用期限應至系爭房屋處理時為止
    ，現今系爭房屋並未有要「處理」之情形，故被告自可繼續
    借用。
  (二)縱認本件使用借貸標的物不同，成立兩個借貸契約，而72年
    事務管理規則修正後雖已無眷屬宿舍，但該事務管理規則應
    屬行政規則，並非法律或法規命令，依行政程序法之規定，
    該規則並無對多數人不特定人發生任何法律上拘束之效果，
    自不得拘束被告，僅生拘束訂定機關及其下級機關及屬官之
    效力，原告於90年與被告約定就系爭房屋再成立「眷屬宿舍
    」之借貸契約，因該契約並未違背法律或法規命令，自不發
    生民法第71條規定契約無效之情形，而僅生原告違背內部秩
    序及運作之疏失，故該新借用之法律關係按原有眷屬宿舍之
    關係拘束兩造仍屬有效，今原告既未要處理系爭房屋，則借
    用期限仍未屆至，自無訴請被告遷讓房屋之理由。並聲明：
    原告之訴駁回。
三、兩造不爭執事項：
  (一)被告因任職原告學校教職關係，自68年9月起配住原告管理
    之台中市○○路140之4號眷屬宿舍；90年間被告為配合原告
    校園整體規劃利用，搬遷至系爭房屋居住。
  (二)被告已於97年2月1日自原告學校退休。
四、當事人爭執之判斷：
    本件兩造之爭執厥為：(1)被告於90年間自原配住之眷屬宿舍
    搬遷至系爭房屋，原眷屬宿舍之使用借貸關係是否因而消滅
    ？兩造另就系爭房屋是否成立新的使用借貸關係？(2)若認被
    告配合原告政策搬遷至系爭房屋，其住用宿舍有關權益不變
    （仍屬眷屬宿舍），現因被告退休，原告請求被告遷讓交還
    系爭建物，有無理由？茲分述如下：
  (一)按法院於確定判決理由中，就訴訟標的以外，當事人主張之
    重要爭點，本於當事人辯論之結果，已為判斷時，除有顯然
    違背法令之情形，或當事人已提出新訴訟資料，足以推翻原
    判斷之情形外，應解為在同一當事人就與該重要爭點有關所
    提起之他訴訟，法院及當事人對該重要爭點之法律關係，皆
    不得任作相反之判斷或主張，以符民事訴訟上之誠信原則及
    當事人公平之訴訟法理，並避免紛爭反覆發生，就此確定判
    決理由中之判斷應賦予一定之拘束力，此當為程序法所容許
    。若該重要爭點，在前訴訟程序已列為足以影響判決結果之
    主要爭點，經兩造各為充分之舉證，一如訴訟標的極盡其攻
    擊、防禦之能事，並使當事人適當而完全之辯論，由法院為
    實質上之審理判斷，前後兩訴之標的利益大致相同者，應由
    當事人就該事實之最終判斷，對與該重要爭點有關之他訴訟
    負結果責任，以符民事訴訟上之誠信原則。學說上稱為「爭
    點效」，雖經最高法院96年度台上字第307號判決意旨所採
    認，然該判決未經採為判例，尚無拘束下級審法院之效力，
    是本件原告主張系爭房屋並非眷屬宿舍，此一重要爭點業經
    前案即本院93年度訴字第1223號於判決理由中為判斷，在無
    顯然違背法令之情形下，當事人及為後案之本院，均應受前
    開「爭點效」理論之拘束，皆不得任作相異之判斷或主張云
    云，尚有爭議，尤以前開論述中所謂後訴法院受前訴法院判
    決理由拘束，不得為相異之判斷云云，顯與訴訟上之誠信原
    則無關，更為本院所不採，核先敘明。
  (二)被告於90年間自原配住之眷屬宿舍搬遷至系爭房屋，原眷屬
    宿舍之使用借貸關係是否因而消滅，以及兩造另就系爭房屋
    是否成立新的使用借貸關係？
    (1)按行政機關、公立學校或公營事業機構，為安定「現職」
      人員生活，提供宿舍予其所屬人員「任職期間」居住使用
      ，本屬其依組織法規管理財物之權限內行為；至因退休、
      調職等原因離職之人員，原應即歸還其所使用之宿舍，是
      行政院於46年訂定發布之事務管理規則，原無有關退休人
      員得續住宿舍之規定。惟為兼顧此「退休」人員生活，非
      不得於必要時酌情准其「暫時續住」以為權宜措施，乃行
      政院於49年12月1日以台49人字第6719號令規定，各機關
      退休人員對於配住公家宿舍准予暫時續住；及62年2月19
      日以台62人政肆字第3085號函，有關公務人員退休後准予
      暫時續住宿舍之規定，應以產權屬退休時服務機關所有，
      經其配住者為限。嗣因行政院於72年4月29日修正事務管
      理規則，將宿舍種類分為「首長宿舍」、「單身宿舍」、
      「職務宿舍」三種，並於第249條第2項規定「宿舍借用期
      間，以借用人任職各該機關期間為限。借用人調職、離職
      及退休時，應在三個月內遷出；受撤職、免職處分時，應
      在一個月內遷出」。爾後，行政院為顧及49年已准許退休
      人員暫住宿舍，又於74年5月18日以台74人政肆字14927號
      函規定「於72年4月29日『事務管理規則修正前退休，而
      現仍續住修正前規則所定『眷屬宿舍』之退休人員，暨於
      事務管理規則修正前配住眷屬宿舍，而於規則修正後退休
      之人員，均准予續住至宿舍處理時為止」等情，經本院參
      閱司法院大法官會議解釋第557號等資料，均為職務上所
      知。是被告自68年9月起配住原告管理之台中市○○路140
      之4號「眷屬宿舍」，90年間為配合原告校園整體規劃利
      用，搬遷至系爭房屋居住，經原告於90年1月4日以中師院
      總字第0085號函知被告「台端住用宿舍有關權益，仍以原
      始日期六十八年九月採計」等語，如可認為純為使用借貸
      標的物之變更，被告原配住「眷屬宿舍」之權益未變，則
      當有前述行政院74年函示「於事務管理規則修正前配住眷
      屬宿舍，而於規則修正後退休之人員，均准予續住至宿舍
      處理時為止」之適用，反之則無。
    (2)然依前所述，行政機關、公立學校或公營事業機構之宿舍
      ，自72年4月29日事務管理規則修正後，法規上已無「眷
      屬宿舍」之設置。前開行政院74年函示中所謂之「處理」
      ，係指眷屬宿舍除依「中央各機關學校國有眷舍房地處理
      辦法」規定辦理外，如機關依規定興建職務宿舍而拆除，
      或為應各機關學校發展需要而拆除，或改變用途或因公共
      設施需要而拆除，或依公產管理等相關規定處理者，均屬
      於處理範圍，是原告分別於84年為興建學生宿舍及90年為
      整建學校操場而將原有之眷屬宿舍拆除後，事實上亦無「
      眷屬宿舍」標的物之存在，亦屬兩造所共認之事實。是以
      ，被告雖原先配住眷屬宿舍，因配合原告長遠發展暨校園
      整體規劃利用，而於90年搬遷至系爭房屋，斯時法規上及
      事實上均無「眷屬宿舍」標的之存在，則其原告與被告間
      原有「眷屬宿舍」使用借貸關係，已因標的物經處理不存
      在而告終。雖宿舍之管理為原告權責，但原告不得違反當
      時有效之事務管理規則，實不言可喻，故原告雖曾於90年
      1月4日以上開函知被告「台端住用宿舍有關權益，仍以原
      始日期六十八年九月採計」，解釋上仍不能徒以上開等語
      即認法規上及事實上均不存在之「眷屬宿舍」，在兩造間
      仍繼續使用借貸關係。
    (3)被告與原告間之眷屬宿舍使用借貸關係，已因該眷屬宿舍
      處理而告終止，已如前述，被告於90年間搬遷至系爭房屋
      ，雖未與原告訂立書面契約，然按使用借貸契約之成立，
      原則上不以具有方式為必要，口頭約定，亦無不可，故為
      不要式契約。被告既自90年起受原告交付門鎖，繼續和平
      使用系爭房屋迄今，則兩造間就系爭房屋之「新」使用借
      貸契約應已成立，被告所稱其與原告未訂立「職務宿舍」
      之書面借用契約縱屬真實，然兩造間就系爭房屋之使用借
      貸契約既不以訂立書面契約為要件，業已成立如前所述，
      而該房屋既非「眷屬宿舍」，則被告自無前開行政院74年
      函示適用之餘地。
  (三)按借貸契約未定期限者，借用人應於依借貸之目的使用完畢
    時返還之，民法第470條第1項定有明文。又因任職關係獲准
    配住宿舍，其性質為使用借貸，目的在使任職者安心盡其職
    責，是倘借用人喪失其與所屬機關之任職關係，當然應認依
    借貸之目的，已使用完畢，配住機關自得請求返還（最高法
    院91年台上字第1926號判例參照）。又依前所述，兩造既已
    成立新宿舍使用借貸關係，被告自應依修正後「事務管理規
    則」第249條規定於退休後3個月內遷出。被告於97年2月1日
    自原告學校退休，已為不爭之事實，自斯時起被告喪失與原
    告間之任職關係，而系爭房屋之借貸目的亦已使用完畢，乃
    被告迄今拒絕遷出，從而原告依使用借貸法律關係，請求被
    告將如主文所示之系爭房屋遷讓交還原告，為有理由，應予
    准許。
五、本判決結論已經明確，雙方其餘主張、陳述及舉證，核與判
    決結果無影響，不再一一論述。
六、訴訟費用（新台幣17,335元）負擔之依據：民事訴訟法第78
    條。
中    華    民    國    97    年    10    月    8     日
                  民事第二庭  法  官  王邁揚
以上為正本係照原本作成。
如對本判決上訴，須於判決送達後20日內向本院提出上訴狀。
中    華    民    國    97    年    10    月    8     日
                              書記官


司法院資訊處製作；財團法人民間司法改革基金會備份。
